臺北高等行政法院判決　　　　　　　　　　　　　　　九十年度訴字第五八○七號
　　　　　　　　　　　　　　　.
　　原　　　告　日商‧三麗鷗股份有限公司
　　代　表　人　甲　○○○董.
　　訴訟代理人　林志剛律師（兼送達代收人）
　　　　　　　　楊憲祖律師
　　　　　　　　林金榮律師
　　被　　　告　經濟部智慧財產局
　　代　表　人　蔡練生（局長）
　　訴訟代理人　丁○○
　　參　加　人　乙○○
　　送達代收人　丙○○
右當事人間因商標異議事件，原告不服經濟部中華民國九十年八月一日經（九○）訴
字第○九○○六三一六七二○號訴願決定，提起行政訴訟，經本院裁定命參加人獨立
參加訴訟，本院判決如左：
　　主  文
原告之訴駁回。
訴訟費用由原告負擔。
　　事  實
一、事實概要：
    參加人於民國八十八年四月十四日以「乙○○標章」商標，指定使用於當時商標
    法施行細則第四十九條所定商品及服務分類表第二十一類之馬克杯商品，向被告
    申請註冊，經審查准列為註冊第八九四五一七號商標（下稱系爭商標），嗣原告
    以該商標有違註冊時商標法第三十七條第七、十二款之規定，對之提起異議，經
    被告審查為異議不成立，原告不服，提起訴願，經遭決定駁回，遂向本院提起行
    政訴訟。
二、兩造聲明：
　(一)原告聲明：
    1.訴願決定及原處分均撤銷。
    2.被告對系爭第八九四五一七號「乙○○標章」商標應為撤銷之處分。
    3.訴訟費用由被告負擔。
　(二)被告聲明：
    1.駁回原告之訴。
    2.訴訟費用由原告負擔。
  (三)參加人聲明：
    參加人未於言詞辯論期日到場，亦未提出書狀，作何聲明或陳述。
三、兩造之爭點：參加人之審定第八九四五一七號「乙○○標章」商標，是否有致公
    眾混淆誤認之虞，而構成商標法第三十七條第七款之違反？
　(一)原告主張之理由：
    1.商標圖樣相同或近似於他人著名之商標或標章，有致公眾混淆誤認之虞，不得
      申請註冊，為商標法第三十七條第七款所明定。所謂商標圖樣相同或近似於他
      人著名之商標或標章，有致公眾混淆誤認之虞者，係指商標本身相同或近似他
      人夙著盛譽之商標或標章，有使一般消費者誤信其所表彰之商品來源或產銷主
      體而購買之虞而言。又商標構成相同或近似者，係指以具有普通知識經驗之商
      品購買者，於購買時施以普通所用之注意，就兩商標主要部分之外觀、觀念或
      讀音隔離觀察，只要有一足以產生混同誤認之虞者，兩商標即為近似之商標。
    2.原告第九一六六六四號「100 Catsworld」 商標（下稱據爭商標）之頭部，無
      論就所占面積、設計概念、外顯之視覺效果而言，均是該據爭商標最主要的部
      分。而系爭商標與據爭商標之頭部相比較，無論是在輪廓、眼睛、鼻子、鬍鬚
      及額頭留海等各方面，均為相同或極近似，極為顯然的，參加人是抄襲據爭商
      標予以略作修改而成系爭商標，二者構成近似是顯而易見，原訴願決定機關即
      肯認二造商標構成近似。
    3.貓由於其性情溫和、善解人意、可愛又頑皮，自古以來即為人類所喜愛而普遍
      飼養的寵物，原告設計了一系列以貓為主角的商標圖樣，藉以推廣各項商品，
      在市場上銷售頗為成功，其中最著名的厥為七○年代（西元）推出成為眾所週
      知的「HELLO KITTY」，又稱「Kitty貓」或「凱蒂貓」，並衍生出一系列的變
      身系列。西元一九九八年，原告將上百隻的不同造形的貓組成「貓的世界」，
      稱為「100 Catsworld」，並創設了一隻造形極為可愛的貓做為其代表，原告
      將之命名為「100 Catsworld」，並以之做為商標使用在信封、信紙、貼紙、
      筆記本．．．等各種商品上，原告並在各種文宣刊物上廣為介紹「100 Cats
      world」，例如：西元一九九八年三月二十日發行之「2:30 Report」第八期，
      一種專為青少女發行的流行雜誌；西元一九九八年五月八日發行之2:30 Rep
      ort第九期；西元一九九八年六月號「Merchandising Rights Report」；西元
      一九九八年六月五日發行之草莓新聞（新聞）第三六五號；西元一九九
      八年七月五日發行之草莓新聞第三六六號；西元一九九八年十二月一日之商品
      型錄。由於據爭商標造形可愛，加以大力廣告宣傳的結果，有關其商品在日本
      廣受消費者的喜愛，此由原告的授權廠商銷貨一覽表可以得知。由於近年來台
      灣地區哈日風盛行，消費者對原告所發行之各種卡通造形商品產生了收集的興
      趣，加上現在交通傳媒發達，網路傳遞快速，中日二國經貿往來密切，在日本
      流行的事物不出數月在台灣很快的也跟著流行起來，台灣的消費者對原告的「
      100 Catsworld」應早已是耳熟能詳。
    4.據爭商標於西元一九九八年誕生後，有關的商情及商品很快的即進入了台灣市
      場。例如，一九九八年六月五日、七月五日發行的草苺新聞即同步在台灣發行
      ，此有原告在台總代理麗嬰國際股份有限公司八十七年六、七月份自原告進貨
      的明細表及同年六月二十日至二十二日於台灣販售之統一發票六張可證。此外
      據爭商標商品，亦有出口到台灣銷售，參見八十八年八月進口報單。由於原告
      在台總代理麗嬰國際股份有限公司的下游經銷商遍佈全台各地，且在各大百貨
      公司均設有專櫃，因此原告發行的草苺新聞雜誌及「100 Catsworld」 商品在
      台灣極廣泛的區域均可見陳列販售，因此，台灣的消費者對於據爭商標應早已
      知悉。原告為保護據爭商標權益，業已在包括日本、中華民國在內之許多國家
      取得商標註冊，在各國註冊商標之資料，固不能做為判斷商標是否著名之唯一
      憑據，惟應是認定商標知名度的重要參考。系爭商標顯係抄襲自據爭商標，既
      係抄襲，則參加人必然知曉原告商標的存在，既然參加人於申請前知悉據爭商
      標，其他業者或消費者亦非無知悉之可能，此應足證明據爭商標在系爭商標申
      請前已為中華民國台灣境內相關事業或消費者所普遍知悉而達於著名之程度。
      系爭商標與據爭商標構成近似，應無爭議，而由上述事證可知，據爭商標於系
      爭商標申請前在中華民國台灣應屬著名商標，因此，參加人以系爭商標指定使
      用於馬克杯商品申請註冊，將使消費者對其商品之來源或產銷主體產生混淆誤
      認，誤以為參加人系爭商標商品為原告所產銷，或誤以為參加人與原告之間具
      有授權、代理等關係，致發生誤為信賴而予購買之情事，依商標法第三十七條
      第七款規定，系爭商標自不得申請註冊，其審定應予撤銷。
    5.原告一九九八年間透過遍佈全臺灣的行銷據點大量銷售草莓新聞給臺灣消費者
      ，原告透過臺灣總代理麗嬰國際遍佈全臺灣的超過一百家以上之批發行銷據點
      ，持續不斷的銷售草莓新聞，例如草莓新聞七月號一九九八年六月二十二日銷
      售至積文館有限公司五十本的銷售統一發票；六月二十日銷售至小禮堂國際有
      限公司一百五十本的銷售統一發票；六月二十日銷售至薇揚國際有限公司兩百
      本的銷售統一發票；六月二十一日銷售至巨匠精品店三十本的銷售統一發票可
      稽。例如草莓新聞八月號一九九八年七月二十二日銷售至學聯貿易股份有限公
      司一百本的銷售統一發票；七月二十二日銷售至小禮堂國際有限公司三百五十
      本的銷售統一發票；七月二十二日銷售至薇揚國際有限公司兩百本的銷售統一
      發票；七月二十二日銷售至巨匠精品店五十本的銷售統一發票可稽。經原告努
      力不間斷地推展促銷據爭商標，該商標之品質及信譽已為一般消費大眾所共知
      ，有一九九八年八月五日出刊，第三百六十七號草莓新聞、一九九八年十月五
      日出刊，第三百六十九號草莓新聞、一九九八年十一月五日出刊，第三百七十
      號草莓新聞之使用證據可稽。
　(二)被告主張之理由：
    1.商標圖樣相同或近似於他人著名之商標或標章，有致公眾混淆誤認之虞，不得
      申請註冊，固為商標法第三十七條第七款所明定。惟該款之適用除以二商標圖
      樣構成相同或近似外，尚須該他人商標或標章為著名，且有致公眾混淆誤認之
      虞，始足當之。所稱著名商標或標章，係指有客觀證據足以認定該商標或標章
      已廣為相關事業或消費者所普遍認知者而言，復為同法施行細則第三十一條第
      一項所明定。
    2.原告主張據爭商標為著名商標，參據原告檢送之八十八年八月進口報單一紙，
      日本註冊商標一覽表、世界各國註冊商標一覽表及在我國註冊取得第八五七三
      八二、八六五九七八、九一六六六四號三件商標專用權，一九九八年六月號Me
      rchandising Rights Report 、一九九八年十二月一日發行之商品型錄、一九
      九八年六月五日及七月五日之草莓新聞影本，其中據爭商標產品進口我國之數
      量有限，又廣告、型錄均侷限於其本國，充其量僅足證明原告已有使用據爭商
      標及少量標示有該商標之商品行銷於我國市場之事實；除此之外，原告並無其
      他於我國已有積極宣傳廣告或廣泛行銷之其他佐證，尚難謂於系爭商標申請註
      冊之前，據爭商標已廣為相關事業或消費者所熟識而達著名之程度，是無前開
      法條規定之適用，乃為異議不成立之處分。
　　理  由
甲、程序方面：
    原告起訴時，被告代表人為陳明邦，嗣於九十一年九月九日變更為蔡練生，茲據
    被告新任代表人具狀聲明承受訴訟，核無不合，應予准許，合先明。
乙、實體方面：
一、參加人於八十八年四月十四日以「乙○○標章」商標，指定使用於當時商標法施
    行細則第四十九條所定商品及服務分類表第二十一類之馬克杯商品，向被告申請
    註冊，經審查准列為註冊第八九四五一七號商標，嗣原告以該商標有違註冊時商
    標法第三十七條第七、十二款之規定，對之提起異議，經其審查為異議不成立，
    原告不服，提起訴願，經遭決定駁回之事實，有異議申請書、被告九十年二月八
    日（九○）智商○九四一字第九○○○一○五五九號發文之中台異字第八九○七
    一七號異議審定書、經濟部九十年八月一日經（九０）訴字第０九００六三一六
    七二０號訴願決定書在卷可憑，堪信為真實。本件之爭點應為據爭商標是否為著
    名商標，參加人系爭審定八九四五一七號「乙○○」商標，指定使用於商標法施
    行細則第四十九條所定商品及服務分類表第二十一類之商品，有否致公眾混淆誤
    認之虞，而構成商標法第三十七條第七款之違反？
二、按商標圖樣「相同或近似於他人著名之商標或標章，有致公眾混淆誤認之虞者」
    ，不得申請註冊，為本件商標異議審定時商標法第三十七條第七款所明定。又著
    名之商標或標章，係指有客觀證據足以認定該商標或標章已廣為相關事業或消費
    者所普遍認知者而言（商標法施行細則第三十一條第一項參照）。又著名商標或
    標章之認定，應就個案情況考量下列足資認定為著名之因素：（一）相關事業或
    消費者知悉或認識商標或標章之程度。（二）商標或標章使用期間、範圍及地域
    。（三）商標或標章推廣之期間、範圍及地域。所謂商標或標章之推廣，包括商
    品或服務使用商標或標章之廣告或宣傳，以及在商展或展覽會之展示。（四）商
    標或標章註冊、申請註冊之期間、範圍及地域。但須達足以反映其使用或被認識
    之程度。（五）商標或標章成功執行其權利之紀錄，特別指曾經行政或司法機關
    認定為著名之情形。（六）商標或標章之價值。（七）其他足以認定著名商標或
    標章之因素。著名商標或標章認定要點第五點亦定有明文。
三、原告主張據爭商標為著名之商標，依其於異議時所提出之證據觀之，其中日本商
    標登錄一覽表，世界各國註冊商標一覽表及在我國註冊取得之第八五七三八二號
    、第八六五九七八號、第九一六六六四號三件註冊商標，客觀上僅係原告於各國
    商標權利取得之證明，商標使用之情形仍應以其實際使用證據判斷，尚不能以此
    據為論斷據爭商標為著名商標。另原告所提一九九八年六月號 Merchandising
    Rights Report、一九九八年十二月一日發行之商品型錄、一九九八年六月五日
    及七月五日之草莓新聞影本、一九九八年三月二十日發行之「2:30 Report」
    第八期、一九九八年五月八日發行之2:30 Report第九期、一九九八年六月五日
    發行之草莓新聞（新聞）第三六五號、一九九八年七月五日發行之草莓新
    聞第三六六號均屬我國境外日文資料，縱國際間旅客出入頻繁，然其商訊之傳遞
    ，受語文之障礙，其廣告之外溢效果是否已廣為國內相關事業或消費者所普遍認
    知者，仍須依表彰據爭商標之商品在我國行銷散佈之具體證據判斷。雖原告另提
    出八十八年八月進口報單一紙、原告在台總代理麗嬰國際股份有限公司八十七年
    六、七月份自原告進貨的明細表及同年六月二十日至二十二日於台灣販售之統一
    發票六張可證、草莓新聞七月號一九九八年六月二十二日銷售至積文館有限公司
    五十本的銷售統一發票、六月二十日銷售至小禮堂國際有限公司一百五十本的銷
    售統一發票、六月二十日銷售至薇揚國際有限公司兩百本的銷售統一發票、六月
    二十一日銷售至巨匠精品店三十本的銷售統一發票、草莓新聞八月號一九九八年
    七月二十二日銷售至學聯貿易股份有限公司一百本的銷售統一發票、七月二十二
    日銷售至小禮堂國際有限公司三百五十本的銷售統一發票、七月二十二日銷售至
    薇揚國際有限公司兩百本的銷售統一發票、七月二十二日銷售至巨匠精品店五十
    本的銷售統一發票為證。
四、但查，原告所提八十八年八月進口報單表彰據爭商標之商品數量僅二十四組，關
    於原告在台總代理麗嬰國際股份有限公司八十七年六、七月份自原告進貨的明細
    表及同年六月二十日至二十二日於台灣販售之統一發票六張僅載明品名為月刊，
    其販售內容為何不明。而原告所稱草莓新聞七月號一九九八年六月二十二日銷售
    至積文館有限公司五十本的銷售統一發票；六月二十日銷售至小禮堂國際有限公
    司一百五十本的銷售統一發票；六月二十日銷售至薇揚國際有限公司兩百本的銷
    售統一發票；六月二十一日銷售至巨匠精品店三十本的銷售統一發票、草莓新聞
    八月號一九九八年七月二十二日銷售至學聯貿易股份有限公司一百本的銷售統一
    發票、七月二十二日銷售至小禮堂國際有限公司三百五十本的銷售統一發票、七
    月二十二日銷售至薇揚國際有限公司兩百本的銷售統一發票、七月二十二日銷售
    至巨匠精品店五十本的銷售統一發票品名亦均記載為月刊，販售內容同屬不明，
    均無從作為據爭商標著名之論據。況草莓新聞所介紹之卡通玩偶商標甚多，據爭
    商標並非草莓新聞唯一介紹之卡通玩偶，草莓新聞所介紹之卡通玩偶亦非全屬著
    名商標，縱依原告所指其於國內上述銷售草莓新聞之數量仍屬有限，且非均以據
    爭商標為宣傳行銷重點，因此尚不能以該草莓新聞之有限銷售即認足以證明據爭
    商標於系爭商標申請註冊時已為國內相關事業或消費者所普遍認知。據爭商標於
    系爭商標註冊申請時，既不能證明已臻著名，原告主張參加人以系爭商標，指定
    使用於商標法施行細則第四十九條所定商品及服務分類表第二十一類之商品，有
    致公眾混淆誤認之虞，而構成商標法第三十七條第七款之違反，即非可採。被告
    為異議不成立之處分，於法並無不合，訴願決定予以維持，亦屬妥適，原告主張
    前詞，訴請撤銷訴願決定及原處分，並請求被告應為撤銷系爭第八九四五一七號
    「乙○○標章」商標之處分，為無理由，應予駁回。至原告異議時雖曾主張系爭
    商標有違商標法第三十七條第十二款之情事，然並未附具理由，被告即未予審究
    ，則此部分亦非本件所得審酌，併予敘明。
據上論結，本件原告之訴為無理由，爰依行政訴訟法第九十八條第三項前段，判決如
主文。
中　　　華　　　民　　　國　　九十一　　年　　 十一 　　月　　二十一　　日
                        臺 北 高 等 行 政 法 院   第 三 庭
                                           審 判 長 法  官　姜素娥
                                                    法  官　林文舟
                                                    法  官　陳國成
右為正本係照原本作成。
如不服本判決，應於送達後二十日內，向本院提出上訴狀並表明上訴理由，如於本判
決宣示後送達前提起上訴者，應於判決送達後二十日內補提上訴理由書（須按他造人
數附繕本）。
中　　　華　　　民　　　國　　九十一　　年　　 十一 　　月　　二十二　　日
            　　　　　　　　　　　　　　    　      書記官  王英傑
